【裁判字號】    89,台上,2772
【裁判日期】    891208
【裁判案由】    損害賠償
【裁判全文】
最高法院民事判決                              八十九年度台上字第二七七二號
    上 訴 人  甲○○
    被上訴人  乙○○
右當事人間請求損害賠償事件，上訴人對於中華民國八十八年六月一日台灣高等法院
判決（八十七年度重訴字第四一號），提起上訴，本院判決如左：
    主  文
原判決關於命上訴人給付被上訴人喪失勞動能力之損失新台幣四百零一萬七千八百零
一元本息及該訴訟費用部分廢棄，發回台灣高等法院。
其他上訴駁回。
上訴訴訟費用關於駁回其他上訴部分，由上訴人負擔。
    理  由
本件被上訴人主張：上訴人於民國八十六年一月十九日下午一時十分許，駕駛車號Ｐ
Ｆ－四五六七號自用小客車，沿西濱公路由北往南方向行駛，途經該公路一○九五公
里又五百公尺處設有「讓」字之無號誌交叉路口匝道前（苗栗縣境內），本應注意減
速慢行，作隨時停車之準備，並應注意車前狀況，且依當時情況，並無不能注意之情
事，竟疏未注意，致撞上自東往西方向行駛至該路口由原審共同原告丙○○所駕駛內
載伊及妻女之ＢＬ－九五二六號自小客車，導致伊頭部受傷併顱內出血、左側肢體無
法使力、智力退化猶如稚子，且情緒不穩等傷害，因請求上訴人賠償伊醫療費用及喪
失勞動能力、增加生活需要之損害與精神慰撫金合計新台幣（下同）四百二十四萬三
千六百四十五元並加付自八十七年二月五日起至清償日止之法定遲延利息之判決（被
上訴人超過上開部分之本息請求，業經原審為其敗訴之判決，未據聲明不服）。
上訴人則以：伊行駛至該路口時，時速只有四、五十公里，並未超速，縱使伊為本件
車禍之肇事主因，丙○○亦與有過失。且被上訴人之請求亦屬過高等語，相抗辯。
原審審理結果，以：上訴人於前揭時地自匝道駛出，理應減速慢行，仍以時速七十公
里之速度前進，實屬過快，遇有狀況即難閃避。且上訴人於當時並無不能注意之情形
，其應注意，並能注意，而不注意，竟未減速慢行，作隨時停車之準備，亦未注意車
前狀況，隨時採取必要之安全措施而肇事，其對車禍之發生應有過失。台灣省竹苗區
車輛行車事故鑑定委員會及台灣省車輛行車事故覆議鑑定委員會亦均鑑定上訴人有過
失，有該二委員會分別出具之鑑定意見書及覆議意見書附於刑事案卷可稽。又被上訴
人主張其因上訴人之前開侵權行為導致頭部受傷併顱內出血，因而支出自付之醫療費
用及救護車費三萬五千三百零七元，有診斷書、醫療收據可按，堪信為真實。長庚醫
院八十七年十月十六日長庚院法字第○五八八號函稱：「陳君（指被上訴人）為頭
部受傷併顱內出血病患，目前行動緩慢、語言稍有不清、記憶力衰退及反應緩慢，另
其兩側肢體功能未完全恢復。」等語，該院八十七年十二月十四日長庚院法字第○
七一八號函謂：「陳君於八十六年一月十九日因車禍致脾臟破裂內出血，接受脾臟摘
除手術，另有顱內出血、蜘蛛膜內出血，惟無須手術。依上所述其情形符合勞工保險
殘廢給付標準表中胸腹部臟器障害系列第四十八項喪失脾臟或側腎臟者，殘廢等級第
九級。」等語，有該院函二紙可證。經當庭勘驗被上訴人之傷情，其走路時左腳較僵
直，右腳較能彎，說話陳述清楚等情，有勘驗筆錄足參。查被上訴人原在盛力工業有
限公司（下稱盛力公司）擔任副總經理，年收入八十一年為七十二萬元、八十二年為
六十五萬元、八十三年為六十一萬八千元、八十四年為四十五萬六千元、八十五年為
五十四萬元、八十六年一月十九日因本件車禍而留職停薪，八十七年復職，年薪為二
十萬一千六百元，有財政部台灣省北區國稅局各類所得扣繳暨免扣繳憑單及在職證明
書可稽。其受傷前之年平均所得為五十九萬六千八百元，其係五十四年三月十八日出
生，依受傷前後之薪資差額計算，其自三十四歲起至六十五歲退休時止之喪失勞動能
力損害為六百六十九萬六千三百三十六元（596,800元-201,600元=395,200元，395,2
00 元×16.944170（二十六年係數）=6,696,336元），其就上開部分請求上訴人給付
，自應准許。次查被上訴人於受傷期間自八十六年二月一日起至同年月十五日止每日
支出看護費二千一百元，合計三萬一千五百元，有邱素惠所開立之收據可按，其請求
上訴人給付，亦屬有據。又其自八十六年二月二十日起至同年十月二十二日止往返住
所及林口長庚醫院間就醫所支出之計程車車資共九千六百元之事實，業據提出醫療費
用收據及車資收據為證，其併請求上訴人給付，亦無不合。又查被上訴人因上訴人之
過失侵權行為致身體、健康受損，或為需要靠他人照顧之身心障礙病人，工作上亦從
原先之主管變為從事較簡單之包裝業務，其精神上之痛苦，不言可喻，審酌上訴人於
八十七年間之年收入僅為三十萬元，認被上訴人關於慰撫金之請求於三十萬元範圍內
為合理，應予准許。綜上，上訴人應賠償被上訴人七百零七萬二千七百四十三元。惟
按損害之發生或擴大，被害人與有過失者，法院得減輕賠償金額或免除之。重大之損
害原因，為債務人所不及知，而被害人不預促其注意或怠於避免或減少損害者，為與
有過失，民法第二百十七條定有明文。本件車禍之肇事主因雖在上訴人未減速慢行，
然丙○○駕車自涵洞而出，該處係無號誌之岔路口，丙○○應注意車前狀況並減速慢
行，但其能注意而未注意，自亦有過失，其與上訴人之責任比例，為四與六比。而被
上訴人因乘坐丙○○所駕駛之車，擴大生活機能，丙○○係其使用人，被上訴人亦應
自負百分之四十之責任，故其請求之賠償金額應核減為四百二十四萬三千六百四十五
元，其於此範圍內請求上訴人給付並加計自起訴狀繕本送達之翌日即八十七年二月五
日起至清償日止之法定遲延利息，核屬有據，應予准許，逾此部分之請求則應予駁回
等詞，判令上訴人給付被上訴人四百二十四萬三千六百四十五元及加付法定遲延利息
。
關於被上訴人請求醫藥費用、看護費、車費、精神慰撫金合計二十二萬五千八百四十
四元本息部分：
原審就此部分為被上訴人勝訴之判決，判命上訴人給付，於法洵無違誤，上訴論旨就
此部分指摘原判決不當，聲明廢棄，難認有理由。
關於被上訴人請求喪失勞動能力之損害四百零一萬七千八百零一元（0000000元×0.6
）本息部分：
按民法第一百九十三條第一項規定，所謂喪失或減少勞動能力，係指職業上工作能力
全部或一部滅失而言，倘被害人之工作能力僅一時減弱，將來有恢復之可能，自難謂
其確已喪失或減少勞動能力。原審對於被上訴人所受之傷害是否縱經治療確已無法回
復其原有之工作能力，疏未予澄清，僅依長庚醫院八十七年十月十六日及同年十二月
十四日函所示被上訴人當時之病情說明，即謂被上訴人自三十四歲起至六十五歲退休
時止均有喪失能力之損害，據以判命上訴人給付，已嫌速斷。況上訴人抗辯稱：被上
訴人（於八十八年三月十八日勘驗時）之傷情，早已康復，均可行動自如，恢復就業
，到庭之示範動作尚稱俐落等語（原審卷第二一七頁）。原審當庭勘驗被上訴人之傷
情，亦認定其走路時左腳較僵直，右腳較能彎，說話陳述清楚等情。果爾，被上訴人
之健康狀況似已較長康醫院前開函述之病情為佳，則其所喪失之勞動能力是否已因時
間之經過而逐漸恢復﹖亦待進一步澄清，以為判斷之依據。此外，身體或健康受侵害
，而減少勞動能力者，其減少及殘存能力之價值，不能以現有收入為準，蓋現有收入
每因特殊因素之存在，而與實際所餘勞動能力不能相符，現有收入高者，一旦喪失其
職位，未必能自他處獲得同一待遇，故所謂減少及殘存能力之價值應以其能力在通常
情形下可能取得之收入為標準。又被害人因身體、健康被侵害而喪失勞動能力所受損
害，其金額亦應就被害人受侵害前之身體、健康狀態、教育程度、專門技能、社會經
驗等方面酌定之，不能以一時一地之工作收入為準。原審未審酌及此，徒以被上訴人
受侵害前五年內之平均收入與恢復就業之收入之差額即謂係被上訴人減少勞動之損害
，判命上訴人賠償被上訴人二十六年之損害六百六十九萬六千三百三十六元，亦欠允
洽。上訴論旨執以指摘原判決關於命其給付被上訴人勞動能力之損失部分為不當，求
予廢棄，非無理由。
據上論結，本件上訴一部為有理由，一部分為無理由。依民事訴訟法第四百七十七條
第一項、第四百七十八條第一項、第四百八十一條、第四百四十九條第一項、第七十
八條，判決如主文。
中      華      民      國    八十九    年     十二     月      八      日
                              最高法院民事第七庭
                                  審判長法官  吳  正  一
                                        法官  謝  正  勝
                                        法官  劉  福  來
                                        法官  高  孟  焄
                                        法官  李  慧  兒
      右正本證明與原本無異
                                              書  記  官
中      華      民      國    八十九    年     十二     月    二十七    日


司法院資訊處製作；財團法人民間司法改革基金會備份。
